台灣彰化地方法院民事判決　九十二年度簡上字第八三號
　　上　訴　人　甲○○
　　訴訟代理人　陳大俊律師
　　被上 訴 人　中華民國
　　管　理　者　社頭鄉公所
　　法定代理人　乙○○○
　　訴訟代理人　陳振吉律師
右當事人間請求確認通行權事件，上訴人對於民國九十二年六月十七日本院北斗簡易
庭九十二年度斗簡字第五五號第一審判決提起上訴，本院於九十三年七月二十八日言
詞辯論終結，判決如左：
    主      文
原判決關於駁回上訴人後開第二項之訴部分，及訴訟費用之裁判均廢棄。
右廢棄部分，確認上訴人對被上訴人所有坐落彰化縣社頭鄉○○段七地號土地如附圖
二所示符號Ｃ部分面積一０六．六九平方公尺土地範圍內之通行權存在。
其餘上訴駁回。
第一、二審訴訟費用，由被上訴人負擔二分之一，餘由上訴人負擔。
    事      實
一、上訴人主張：上訴人所有坐落彰化縣社頭鄉○○段十二地號土地（下稱系爭土地
    ）為袋地，須經由被上訴人所有之同段七地號土地始得通行至公路，經上訴人向
    被上訴人申請留供通行卻遭拒絕，故有提起確認之訴之法律上利益。至系爭土地
    同段之六地號土地登記之使用類別及地目雖為交通用地，然該土地現狀並非全部
    平整而適於通行，僅有部分面積與毗鄰之九地號土地合併為道路之用，其餘土地
    與上開道路間有一公尺多之高低落差，形成石岸阻擋而無法通行，故依六、九地
    號土地之現狀而言，因存有高低落差，致難以通行，縱令上訴人以六地號土地為
    出口，亦無法就該土地為全部之利用，則六地號土地面積，不足供六公尺道路寬
    度使用，而附圖一編號七－Ａ００一部分土地係沿上述石岸下方之地勢通行，而
    依現在汽車之規則，應有開闢六公尺寬通行道路之必要，為此主張依附圖一所示
    編號七－Ａ００一部分土地通行等語。
二、被上訴人則以：上訴人所有之系爭土地係屬山坡地保育區之農牧用地，依通常農
    牧用地之往來需要，僅以農機、人畜之可得通行即為已足，並不須廣設寬闊之道
    路之必要，且上訴人在其上建造違章建築從事餐飲業務，被上訴人並無配合上訴
    人違法使用土地而提供六公尺寬通行道路之必要。又七地號與九地號土地有約一
    、二公尺之高低差距，如由七地號土地通行，將致該土地形成缺角，利用價值勢
    必大大減損，不符合民法第七百八十七條之規定，且系爭土地長久以來皆沿附圖
    一編號九－Ａ００一部分土地通行，仍可由該舊道通行，而無須經由七地號土地
    通行至公路。再同段六地號土地，已有部分作為道路使用，系爭土地如由附圖一
    編號七－Ａ００一部分通行，則六地號土地其他部分勢必閒置，面積狹小無法利
    用，顯不利於整體之經濟效用；如由九地號土地上通行至附圖一虛線部分土地，
    即可與六地號土地上虛線部分之既成道路相接通，可使上訴人便於通行，就整體
    周圍之土地，節省道路之面積，更可使四周之土地利用目前之既成道路，符合民
    法第七百八十七條第二項之規定及袋地通行權之立法意旨，故系爭土地應由附圖
    一編號九－Ａ００一部分土地通行，較能減損損害之發生。另系爭土地為農林用
    地，僅供通行即可，路面寬度應不超過三公尺即可通行，上訴人主張其通行之道
    路應為六公尺寬云云，亦無可採。況縱認上訴人對七地號土地有通行權，其仍應
    依民法第七百八十八條規定支付償金等語，資為抗辯。
三、本件原審對上訴人之請求，為上訴人敗訴之判決，上訴人聲明不服，求為：(一)原
    判決廢棄。(二)確認上訴人對坐落彰化縣社頭鄉○○段七地號如附圖一編號七－Ａ
    ００一部分土地有通行權存在。被上訴人則聲明駁回上訴。
四、兩造不爭執之事實：
　(一)上訴人所有系爭土地為袋地，同段七地號土地為社頭鄉公所管理使用之國有土地
    ，上訴人經由七地號土地得通行至該土地東邊之公路。
  (二)系爭土地經由相鄰之同段九地號土地，得通行至九地號土地東南邊如附圖一虛線
    所示之既成道路。該既成道路係使用部分同段六地號土地，六地號土地則係財政
    部國有財產局管理之國有土地，已編定為道路用地，使用類別為交通用地。
五、按土地因與公路無適宜之聯絡，致不能為通常之使用者，土地所有人得通行周圍
    地以至公路，前項有通行權人，應於必要之範圍內，擇其周圍地損害最少之處所
    及方法為之。民法第七百八十七條第一項前段、第二項分別定有明文。查系爭土
    地為袋地，則上訴人請求確認通行權，應屬有據。惟上訴人主張之通行方法，為
    被上訴人所否認，辯稱並非對周圍地損害最少之方法，則本件應審酌者為系爭土
    地以何種方法通行至公路，始對周圍地損害最少？經查：
  (一)上訴人主張以附圖一編號七－Ａ００一部分六公尺寬土地為通行方法，惟系爭土
    地為山坡地保育區之農牧用地，有土地登記簿謄本在卷足稽（見原審卷第十一頁
    ），則系爭土地應以可供農機出入為已足，自不能以供汽車通行之觀念，判定通
    行之寬度，審酌目前通常使用之農機寬度約在二公尺以內，則上訴人主張須留設
    如附圖一編號七－Ａ００一部分寬六公尺之土地以通行，已難認係屬必要之範圍
    ，應以三公尺寬為宜；又與七地號土地毗鄰之六地號土地為道路用地，面積僅七
    一．九六平方公尺，且有部分土地已供道路使用，上訴人亦可經由七地號土地通
    行至六地號土地而至公路，亦無須以七地號土地為通行道路之出口，如此既可減
    少七地號土地供通行之用地，六地號土地亦地盡其利。雖上訴人主張六地號土地
    並非全部平整，其餘土地與九地號土地間有高低落差，難以通行云云，然六號土
    地之高低落差係位於如附圖一虛線所示既成道路之路口部分，該地號土地其餘部
    分並無不可使用情形，此觀之上訴人所提照片甚明（見九十三年三月四日陳報狀
    ），則上訴人既可使用該六號土地，其仍主張以七地號土地為通行之出口，自屬
    不利於被上訴人，而無可採。是本件審酌系爭土地之使用目的及周圍土地之情形
    ，認上訴人由附圖二符號Ｃ部分之三公尺道路通行至六地號土地而至公路，應屬
    對被上訴人損害最少之處所及方法。
　(二)被上訴人雖辯稱上訴人應由附圖一編號九－Ａ００一部分土地通行至既成道路為
    適當云云，惟就上訴人之通行範圍而言，附圖一編號九－Ａ００一部分土地面積
    為一二六．八六平方公尺，附圖二符號Ｃ部分土地面積僅一０六．六九平方公尺
    ，已不能認由附圖一編號九－Ａ００一部分土地通行較為經濟。再七地號土地面
    積為九二一六．一九平方公尺，由其南端提供一０九．六九平方公尺供通行用地
    ，尚無礙於被上訴人之整體使用；而該九地號土地面積僅一五五二．六三平方公
    尺，該土地東南邊如附圖一所示已有部分供既有道路使用，則對土地之使用而言
    ，九地號土地面積已少於七地號土地，且已有部分土地供既有道路使用，尚須提
    供多於附圖一編號七－Ａ００一部分土地供上訴人通行，顯然對九地號土地有重
    大損害，自不能認系爭土地由附圖一編號九－Ａ００一部分土地通行，係屬對鄰
    地損害最少之通行方法，被上訴人上開所辯，要無可採。至被上訴人雖辯稱上訴
    人通行土地應支付償金為公允云云，然此係屬上訴人使用被上訴人之土地通行，
    應為如何補償之問題，二者並無同時履行抗辯之適用，自不能以此而認上訴人提
    起本件訴訟為無理由。
六、綜上所述，上訴人所有之系爭土地為袋地，則其本於民法第八百八十七條第一項
    之規定，請求確認其就被上訴人所有坐落彰化縣社頭鄉○○段七地號土地如附圖
    二所示符號Ｃ部分面積一０六．六九平方公尺土地範圍內之通行權存在，為有理
    由，應予准許，逾此所為請求，為無理由，應予駁回。原審就上開應准許部分，
    為上訴人敗訴之判決，尚有未洽，上訴意旨求予廢棄改判，為有理由，爰由本院
    予以廢棄改判如主文第二項所示。至於上訴人之請求不應准許部分，原判決為上
    訴人敗訴之判決，其理由雖有不同，結論並無二致，仍應予維持，上訴意旨求廢
    棄改判，為無理由，應駁回其上訴。
七、據上論結：本件上訴為一部有理由，一部無理由，依民事訴訟法第四百三十六條
    之一第三項、第四百四十九條第二項、第四百五十條、第七十九條，判決如主文
    。
中　　　華　　　民　　　國　　九十三　　年　　　八　　　月　　 十一 　　日
                            臺灣彰化地方法院民事第二庭
~B審判長法官　何志通
~B法　　　官　黃倩玲
~B法　　　官　羅秀緞
右為正本係照原本作成
不得上訴。
中　　　華　　　民　　　國　　九十三　　年　　　八　　　月　　　十六 　 日
~B法院書記官　邱柏滄
